臺灣嘉義地方法院刑事判決　　　　　　　 100年度易字第11號
公　訴　人　臺灣嘉義地方法檢察署檢察官
被　　　告　蔡麗美
上列被告因詐欺取財等案件，經檢察官提起公訴（99年度偵字第
9719號、第9720號、第9721號、第9722號），本院合議庭裁定由
受命法官獨任行簡式審判程序，判決如下：
    主  文
蔡麗美犯如附表一、二、三所示之罪，各處如附表一、二、三所
示之刑。應執行有期徒刑壹年捌月。
    犯 罪 事 實
一、蔡麗美分別於民國96年6月5日、同年10月15日、97年11月10
    日，召集如附表一、二、三所示之合會，並擔任會首，合會
    採內標制（即尚未得標之活會會員扣除得標金額後繳納會款
    ），每月在其位於嘉義市○○里○○街71號住處開標，會員
    自行或委請他人於標單上填寫出標金額，標單可不必填寫名
    字，由蔡麗美主持開標，並於開標後3日內向得標會員以外
    之其他合會會員收取會款，再交付合會金予得標會員。蔡麗
    美因積欠債務，竟意圖為自己不法所有，基於詐欺取財之各
    別犯意，利用投標時活會會員未全數到場，自97年3月15日
    起至99年4月10日止，於如附表一、二、三所示之時間，在
    空白標單上填寫出標金額，持以行使參加投標而得標，並於
    得標後向在場之活會會員佯稱已由他人得標，惟未表明係何
    會員之標單，在場之活會會員無法辨別係何會員得標，以此
    方式施用詐術，致活會會員陷於錯誤，交付如附表一、二、
    三所示之會款予蔡麗美。嗣於99年5月28日，蔡麗美因無法
    支付會款，無故停標，經活會會員互相查證，始查悉上情。
    於99年6月1日，蔡麗美在未有偵查犯罪職權之公務員發覺前
    ，至臺灣嘉義地方法院檢察署供承上揭犯行，對於未發覺之
    犯罪自首而接受裁判。
二、案經陳美玉、黃炎菊、呂明融、黃徐赤、楊現進、林李雪霞
    、羅呂翠琴訴請臺灣嘉義地方法院檢察署檢察官偵查起訴，
    經本院合議庭裁定由受命法官獨任行簡式審判程序 。
    理  由
壹、程序事項
    本件於準備程序進行中，被告蔡麗美就被訴事實為有罪之陳
    述，且所犯係死刑、無期徒刑、最輕本刑為3年以上有期徒
    刑以外之罪，經本院告知簡式審判程序之旨，並聽取檢察官
    及被告之意見後，依刑事訴訟法第273條之1第1項之規定，
    裁定進行簡式審判程序，復依刑事訴訟法第273條之2規定，
    不適用證據提示、交互詰問及傳聞法則有關證據能力限制等
    規定，先予敘明。
貳、實體事項
一、上揭犯罪事實，業據被告於本院準備程序及審理時均坦承不
    諱（見本院100年度易字第11號卷-下稱本院卷，第59、77-
    82、114-115頁），並經證人蕭翁春桃、黃炎菊、羅素雲、
    林李雪霞、陳美玉、黃徐赤、楊現進、羅呂翠琴、陳木水、
    羅黃慧貞、羅伊紋、呂明融、劉林秀桃、戴春芳、劉嘉文、
    陳媳其、黃仁村、劉麗華、羅榮華於檢察事務官詢問時證述
    屬實（見99年度交查字第1333號卷第19-21、35-37、48-49
    、60-62頁、99年度他字第868號卷第3-4頁、99年度交查字
    第1426號卷第10-13頁、99年度交查字第1481號卷第9-10頁
    、99年度他字第1023號第3-6頁、99年度交查字第2332號卷
    第9-10、42-43頁），復有被告提出之合會簿影本、冒標名
    單各3份附卷可稽（見99年度交查字第1333號卷第10-12頁、
    本院卷第50-52頁），是依上揭補強證據已足認被告所為之
    任意性自白，核與事實相符，本件事證明確，被告之犯行均
    堪予認定。
二、論罪科刑部分：
  (一)按民間互助會之標會標單，如未書寫標會者之姓名或代號
    ，致無從辨別或表示係某一會員參與標會，固不具文書之形
    式，然若經投標者（或代為投標者或冒標者）表明其係某人
    之標單，因在場之其他投標者或會員已能辨別係某一會員參
    與標會者，縱標單上未書寫姓名或代號，仍無礙於係刑法第
    220條第1項準文書之認定（最高法院96年度台上字第1478號
    判決意旨參照）。本件被告僅在空白標單上填寫出標金額，
    得標後並未表明係何會員之標單，在場之活會會員無法辨別
    係何會員得標，故被告所填寫之標單，並非準私文書。
  (二)按民間互助會已標取會款者（即一般所稱之死會），於標取
    會款後不問何人得標，至完會止，本有向會首按時交付會款
    （含標息）之義務，會首冒標會款時，除對於活會會員有冒
    標施詐（即佯稱某人得標），使活會會員陷於錯誤，誤認係
    被冒標之人得標而交付會款，成立詐欺取財罪外，對於已標
    取會款之會員，因按時繳付會款本為其標取會款後之義務，
    並無施詐或使其陷於錯誤可言，自無成立詐欺罪之餘地，是
    已標取會款之會員對於嗣後會首之冒標會款，不能認係詐欺
    之被害人（最高法院92年度台上字第1138號判決意旨參照）
    。本件被告各次冒標時，僅有活會會員所繳交之會款，始為
    被告詐欺金額，而各次活會會員人數，係指該合會之會員總
    數扣除會首及實際死會會員人數（不含被冒標者，被冒標者
    仍為活會會員），是被告各次冒標，詐欺金額之計算公式為
    ：（會款－冒標金額）×活會會員人數（合會會員總數－會
    首－實際死會會員人數）。
  (三)核被告所為，均係犯刑法第339條第1項之詐欺取財罪。被告
    各次冒標之行為，同時對數人詐欺取財，係1行為觸犯數罪
    名，為想像競合犯，應從一重之詐欺取財罪論處。被告犯詐
    欺取財罪29罪，犯意各別，行為互殊，應予分論併罰。被告
    於99年6月1日，在未有偵查犯罪職權之公務員發覺前，至臺
    灣嘉義地方法院檢察署供承上揭犯行乙節，業據被告於本院
    審理時供述在卷（見本院卷第78頁），並有偵查筆錄1份在
    卷可參（見99年度他字第804號卷第3-4頁），是被告對於未
    發覺之29次犯罪自首而接受裁判，爰均依刑法第62條前段規
    定減輕其刑。爰審酌被告前無犯罪紀錄，因對外積欠債務之
    犯罪動機，不思正途獲取金錢，行為之手段，各次詐欺之金
    額，詐欺金額總計新臺幣（下同）5,123,800元，告訴人及
    被害人等所受之損害，及被告犯後坦承犯行，已與陳張紅柑
    （含其女陳純蓮部分）、戴春芳、林碧霞、劉麗華、林淵泉
    、蕭翁春桃、羅榮華、羅秋謀（含羅伊紋部分）、羅呂翠琴
    、羅黃慧貞、林李雪霞、陳美玉、黃炎菊、劉蕭秀霞、陳木
    水、劉林秀桃、黃碧華、鄭清池、劉嘉文等人達成和解，有
    上揭和解書附卷可參（見99年度交查字第2332號卷第13、15
    、17-21、50-56頁、本院卷第85-87、89-90、92頁），被告
    自陳現已賠償30至40萬元，及尚未與其他活會會員達成和解
    等一切情狀，各量處如附表一、二、三所示之刑，及定其應
    執行之刑，以示懲儆。本件偽造之標單已在開標後撕毀丟棄
    滅失乙節，業據被告於本院審理時供述在卷（見本院卷第79
    頁），是無證據證明仍屬存在，爰不為沒收之諭知，併此敘
    明。
據上論斷，應依刑事訴訟法第299條第1項前段、第273條之1第1
項，刑法第339條第1項、第55條、第62條前段、第51條第5款，
刑法施行法第1條之1第1項、第2項前段，判決如主文。
本案經檢察官郭志明到庭執行職務。
中    華    民    國   100    年    3     月    31    日
                    刑事第二庭  法  官  卓春慧
以上正本證明與原本無異。
如不服本判決應於收受判決後10日內向本院提出上訴書狀，並應
敘述具體理由；其未敘述上訴理由者，應於上訴期間屆滿後20日
內向本院補提理由書（均須按他造當事人之人數附繕本）「切勿
逕送上級法院」。告訴人或被害人如對於本判決不服者，應具備
理由請求檢察官上訴，其上訴期間之計算係以檢察官收受判決正
本之日期為準。
中    華    民    國   100    年    3     月    31    日
                                書記官  李玫娜
附錄本案論罪科刑法條全文：
刑法第339條第1項：
意圖為自己或第三人不法之所有，以詐術使人將本人或第三人之
物交付者，處5年以下有期徒刑、拘役或科或併科1千元以下罰金
。
附表一：
┌──────────────────────────────┐
│                          第一會                            │
├────┬─────────────────────────┤
│  會數  │39會（每會1萬元）                                 │
├────┼─────────────────────────┤
│合會期間│96年6月5日至99年8月5日                            │
├────┼─────────────────────────┤
│投標日期│每月5日                                           │
├────┼─────────────────────────┤
│  會員  │蔡麗美1會、劉麗華1會、蔣鋒玉1會、吳木金1會、羅嘉鏞│
│        │2會、羅秋謀2會、劉嘉文1會、陳純暖1會、陳純蓮1會、 │
│        │黃仁村1會、呂碧風1會、呂姿玲（即阿麗）3會、陳建彰 │
│        │（係陳木水之子）2會、羅雅蓁2會、鄭宛庭1會、黃炎菊 │
│        │（即阿菊）2會、羅榮華3會、鄭清池（係陳媳其之夫）1 │
│        │會、許秀娟（即素娟）1會、羅呂翠琴（即阿琴、金蠶）2│
│        │會、蕭吉宏（係蕭翁春桃之子）2會、羅素雲（即素雲）2│
│        │會、洪美鳳1會、劉姵玲1會、劉燕惠（即阿惠）1會、葉 │
│        │進興1會、春暖1會                                  │
└────┴─────────────────────────┘
┌──┬──────┬─────┬───────┬──────┐
│編號│ 冒標日期   │被冒標會員│  詐欺金額    │  論罪科刑  │
│    ├──────┤          │              │            │
│    │ 冒標金額   │          │              │            │
├──┼──────┼─────┼───────┼──────┤
│ 1  │97年4月5日（│陳建彰    │29名活會會員（│犯詐欺取財罪│
│    │第11標）    │          │39人－10人）  │，處有期徒刑│
│    ├──────┤          │8,300×29=    │捌月。      │
│    │1,700元     │          │240,700       │            │
├──┼──────┼─────┼───────┼──────┤
│ 2  │97年7月5日（│陳純蓮    │27名活會會員（│犯詐欺取財罪│
│    │第14標）    │          │39人－12人）  │，處有期徒刑│
│    ├──────┤          │7,600×27＝   │柒月。      │
│    │2,400元     │          │205,200       │            │
├──┼──────┼─────┼───────┼──────┤
│ 3  │97年9月5日（│羅素雲    │26名活會會員（│犯詐欺取財罪│
│    │第16標）    │          │39人－13人）  │，處有期徒刑│
│    ├──────┤          │7,300×26＝   │陸月。      │
│    │2,700元     │          │189,800       │            │
├──┼──────┼─────┼───────┼──────┤
│ 4  │98年1月5日（│蕭吉宏    │23名活會會員（│犯詐欺取財罪│
│    │第20標）    │          │39人－16人）  │，處有期徒刑│
│    ├──────┤          │7,300×23＝   │陸月。      │
│    │2,700元     │          │167,900       │            │
├──┼──────┼─────┼───────┼──────┤
│ 5  │98年6月5日（│黃炎菊    │19名活會會員（│犯詐欺取財罪│
│    │第25標）    │          │39人－20人）  │，處有期徒刑│
│    ├──────┤          │9,000×19＝   │陸月。      │
│    │1,000元     │          │171,000       │            │
├──┼──────┼─────┼───────┼──────┤
│ 6  │98年8月5日（│羅呂翠琴  │18名活會會員（│犯詐欺取財罪│
│    │第27標）    │          │39人－21人）  │，處有期徒刑│
│    ├──────┤          │8,500×18＝   │伍月。      │
│    │1,500元     │          │153,000       │            │
├──┼──────┼─────┼───────┼──────┤
│ 7  │98年9月5日（│羅榮華    │18名活會會員（│犯詐欺取財罪│
│    │第28標）    │          │39人－21人）  │，處有期徒刑│
│    ├──────┤          │8,600×18＝   │伍月。      │
│    │1,400元     │          │154,800       │            │
├──┼──────┼─────┼───────┼──────┤
│ 8  │98年12月5日 │呂姿玲    │16名活會會員（│犯詐欺取財罪│
│    │（第31標）  │          │39人－23人）  │，處有期徒刑│
│    ├──────┤          │9,000×16＝   │伍月。      │
│    │1,000元     │          │144,000       │            │
├──┼──────┼─────┼───────┼──────┤
│ 9  │99年1月5日  │陳建彰    │16名活會會員（│犯詐欺取財罪│
│    │（第32標）  │          │39人－23人）  │，處有期徒刑│
│    ├──────┤          │8,000×16＝   │肆月。      │
│    │2,000元     │          │128,000       │            │
├──┴──────┴─────┴───────┴──────┤
│                   共計1,554,400元                          │
└──────────────────────────────┘
附表二：
┌──────────────────────────────┐
│                          第二會                            │
├────┬─────────────────────────┤
│  會數  │36會（每會1萬元）                                 │
├────┼─────────────────────────┤
│合會期間│96年10月15日至99年9月15日                         │
├────┼─────────────────────────┤
│投標日期│每月15日                                          │
├────┼─────────────────────────┤
│  會員  │蔡麗美1會、洪美鳳2會、楊江秀春（即阿春，係楊現進之│
│        │妻）2會、黃炎菊（即阿菊）2會、呂明融2會、呂金燕1  │
│        │會、鄭婉庭3會、劉林秀桃1會、羅榮華1會、劉蕭秀霞1會│
│        │、林李雪霞1會、黃徐赤（即阿秋）1會、鄭清池（係陳媳│
│        │其之夫）2會、洪英華1會、陳美玉2會、羅伊紋2會、羅秋│
│        │謀2會、劉嘉文2會、呂姿玲（即阿麗）2會、陳建豪（係 │
│        │陳木水之子）1會、羅黃慧貞（即慧貞）1會、鄭清和（即│
│        │月霞）1會、張阿美2會                              │
└────┴─────────────────────────┘
┌──┬──────┬─────┬───────┬──────┐
│編號│  冒標日期  │被冒標會員│  詐欺金額    │  論罪科刑  │
│    ├──────┤          │              │            │
│    │  冒標金額  │          │              │            │
├──┼──────┼─────┼───────┼──────┤
│ 1  │97年3月15日 │羅黃慧貞  │31名活會會員（│犯詐欺取財罪│
│    │（第6標）   │          │36人－5人）   │，處有期徒刑│
│    ├──────┤          │7,800元×31=  │捌月。      │
│    │2,200元     │          │241,800       │            │
├──┼──────┼─────┼───────┼──────┤
│ 2  │97年6月15日 │鄭清池    │29名活會會員（│犯詐欺取財罪│
│    │（第9標）   │          │36人－7人）   │，處有期徒刑│
│    ├──────┤          │7,500×29＝   │柒月。      │
│    │2,500元     │          │217,500       │            │
├──┼──────┼─────┼───────┼──────┤
│ 3  │97年11月15日│黃炎菊    │25名活會會員（│犯詐欺取財罪│
│    │（第14標）  │          │36人－11人）  │，處有期徒刑│
│    ├──────┤          │8,500×25＝   │柒月。      │
│    │1,500元     │          │212,500       │            │
├──┼──────┼─────┼───────┼──────┤
│ 4  │97年12月15日│羅伊紋    │25名活會會員（│犯詐欺取財罪│
│    │（第15標）  │          │36人－11人）  │，處有期徒刑│
│    ├──────┤          │7,200×25＝   │陸月。      │
│    │2,800元     │          │180,000       │            │
├──┼──────┼─────┼───────┼──────┤
│ 5  │98年2月15日 │陳建豪    │24名活會會員（│犯詐欺取財罪│
│    │（第17標）  │          │36人－12人）  │，處有期徒刑│
│    ├──────┤          │8,200×24＝   │柒月。      │
│    │1,800元     │          │196,800       │            │
├──┼──────┼─────┼───────┼──────┤
│ 6  │98年4月15日 │陳美玉    │23名活會會員（│犯詐欺取財罪│
│    │（第19標）  │          │36人－13人）  │，處有期徒刑│
│    ├──────┤          │8,700×23=    │柒月。      │
│    │1,300元     │          │200,100       │            │
├──┼──────┼─────┼───────┼──────┤
│ 7  │98年6月15日 │呂明融    │22名活會會員（│犯詐欺取財罪│
│    │（第21標）  │          │36人－14人）  │，處有期徒刑│
│    ├──────┤          │8,000×22＝   │陸月。      │
│    │2,000元     │          │176,000       │            │
├──┼──────┼─────┼───────┼──────┤
│ 8  │98年7月15日 │呂明融    │22名活會會員（│犯詐欺取財罪│
│    │（第22標）  │          │36人－14人）  │，處有期徒刑│
│    ├──────┤          │8,400×22＝   │陸月。      │
│    │1,600元     │          │184,800       │            │
├──┼──────┼─────┼───────┼──────┤
│ 9  │98年10月15日│黃炎菊    │20名活會會員（│犯詐欺取財罪│
│    │（第25標）  │          │36人－16人）  │，處有期徒刑│
│    ├──────┤          │8,700×20＝   │陸月。      │
│    │1,300元     │          │174,000       │            │
├──┼──────┼─────┼───────┼──────┤
│ 10 │99年1月15日 │羅伊紋    │18名活會會員（│犯詐欺取財罪│
│    │（第28標）  │          │36人－18人）  │，處有期徒刑│
│    ├──────┤          │8,400×18＝   │伍月。      │
│    │1,600元     │          │151,200       │            │
├──┼──────┼─────┼───────┼──────┤
│ 11 │99年2月15日 │黃徐赤    │18名活會會員（│犯詐欺取財罪│
│    │（第29標）  │          │36人－18人）  │，處有期徒刑│
│    ├──────┤          │8,800×18＝   │伍月。      │
│    │1,200元     │          │158,400       │            │
├──┴──────┴─────┴───────┴──────┤
│                   共計2,093,100元                          │
└──────────────────────────────┘
附表三：
┌──────────────────────────────┐
│                          第三會                            │
├────┬─────────────────────────┤
│  會數  │27會（每會1萬元）                                 │
├────┼─────────────────────────┤
│合會期間│97年11月10日至100年1月10日                        │
├────┼─────────────────────────┤
│投標日期│每月10日                                          │
├────┼─────────────────────────┤
│  會員  │蔡麗美1會、黃仁村2會、劉蕭秀霞（即霞）1會、羅呂翠 │
│        │琴（即秀琴）1會、林淵泉2會、許秀娟（即素娟）1會、 │
│        │黃徐赤（即阿秋）1會、羅秋謀2會、劉嘉文2會、劉麗華1│
│        │會、黃碧華（即華）1會、戴春芳（即春峰）1會、劉林秀│
│        │桃1會、陳美玉2會、陳張紅柑（即阿柑）1會、鄭宛庭1會│
│        │、鄭壁祥（即阿祥）1會、蓁秀琴（即阿真）1會、羅靜慧│
│        │1會、劉燕惠（即阿美）1會、呂姿玲（即阿麗）1 會、陳│
│        │建彰（係陳木水之子）1會                           │
└────┴─────────────────────────┘
┌──┬──────┬─────┬───────┬──────┐
│編號│ 冒標日期   │被冒標會員│  詐欺金額    │  論罪科刑  │
│    ├──────┤          │              │            │
│    │ 冒標金額   │          │              │            │
├──┼──────┼─────┼───────┼──────┤
│ 1  │98年5月10日 │劉嘉文    │21名活會會員（│犯詐欺取財罪│
│    │（第7標）   │          │27人-6人）    │，處有期徒刑│
│    ├──────┤          │8,700×21=    │陸月。      │
│    │1,300元     │          │182,700       │            │
├──┼──────┼─────┼───────┼──────┤
│ 2  │98年7月10日 │陳建彰    │20名活會會員（│犯詐欺取財罪│
│    │（第9標）   │          │27人－7人）   │，處有期徒刑│
│    ├──────┤          │8,500×20＝   │陸月。      │
│    │1,500元     │          │170,000       │            │
├──┼──────┼─────┼───────┼──────┤
│ 3  │98年9月10日 │劉麗華    │19名活會會員（│犯詐欺取財罪│
│    │（第11標）  │          │27人－8人）   │，處有期徒刑│
│    ├──────┤          │8,600×19＝   │伍月。      │
│    │1,400元     │          │163,400       │            │
├──┼──────┼─────┼───────┼──────┤
│ 4  │98年10月10日│劉林秀桃  │19名活會會員（│犯詐欺取財罪│
│    │（第12標）  │          │27人－8人）   │，處有期徒刑│
│    ├──────┤          │9,000×19＝   │陸月。      │
│    │1,000元     │          │171,000       │            │
├──┼──────┼─────┼───────┼──────┤
│ 5  │98年11月10日│劉嘉文    │19名活會會員（│犯詐欺取財罪│
│    │（第13標）  │          │27人－8人）   │，處有期徒刑│
│    ├──────┤          │8,000×19＝   │伍月。      │
│    │2,000元     │          │152,000       │            │
├──┼──────┼─────┼───────┼──────┤
│ 6  │99年1月10日 │黃仁村    │18名活會會員（│犯詐欺取財罪│
│    │（第15標）  │          │27人－9人）   │，處有期徒刑│
│    ├──────┤          │9,000×18=    │伍月。      │
│    │1,000元     │          │162,000       │            │
├──┼──────┼─────┼───────┼──────┤
│ 7  │99年2月10日 │戴春芳    │18名活會會員（│犯詐欺取財罪│
│    │（第16標）  │          │27人－9人）   │，處有期徒刑│
│    ├──────┤          │9,000×18＝   │伍月。      │
│    │1,000元     │          │162,000       │            │
├──┼──────┼─────┼───────┼──────┤
│ 8  │99年3月10日 │陳張紅柑  │18名活會會員（│犯詐欺取財罪│
│    │（第17標）  │          │27人－9人）   │，處有期徒刑│
│    ├──────┤          │8,900×18＝   │伍月。      │
│    │1,100元     │          │160,200       │            │
├──┼──────┼─────┼───────┼──────┤
│ 9  │99年4月10日 │黃徐赤    │18名活會會員（│犯詐欺取財罪│
│    │（第18標）  │          │27人－9人）   │，處有期徒刑│
│    ├──────┤          │8,500×18＝   │伍月。      │
│    │1,500元     │          │153,000       │            │
├──┴──────┴─────┴───────┴──────┤
│                    共計1,476,300元                         │
└──────────────────────────────┘
┌──────────────────────────────┐
│附表一、二、三詐欺金額共計5,123,800元（1,554,400＋2,093,100 │
│＋1,476,300）                                               │
└──────────────────────────────┘